【裁判字號】    99,上更(一),161
【裁判日期】    990622
【裁判案由】    毒品危害防制條例
【裁判全文】
臺灣高等法院刑事判決             99年度上更(一)字第161號
上  訴  人  臺灣士林地方法院檢察署檢察官
上  訴  人
即  被  告  丙○○
指定辯護人  義務辯護人邵良正律師
上列上訴人因被告違反毒品危害防制條例案件，不服臺灣士林地
方法院95年度訴字第1279號，中華民國96年5月15日第一審判決
（起訴案號：臺灣士林地方法院檢察署95年度偵字第2637號），
提起上訴，經判決後，由最高法院發回更審，本院判決如下：
    主  文
原判決撤銷。
丙○○明知為禁藥而轉讓，處有期徒刑陸月，減為有期徒刑參月
。扣案之NOKIA廠牌、門號0000000000號行動電話壹支（含SIM卡
壹張），沒收之。
    事  實
一、丙○○明知第二級毒品安非他命係行政院衛生署公告查禁之
    禁藥，因其友人乙○○（施用第二級毒品部分業經裁定送觀
    察、勒戒）於民國94年12月29日13時15分許，以其持用之00
    00000000號行動電話撥打至丙○○所持用之0000000000號行
    動電話，向丙○○索取安非他命以供施用，丙○○竟基於轉
    讓禁藥之犯意，由真實姓名年籍均不詳綽號「統一」之成年
    男子攜帶安非他命前來會合，並於同日13時56分許，由該男
    子開車搭載丙○○至臺北市○○區○○路臺北富邦銀行（下
    稱富邦銀行）附近等候乙○○。俟乙○○到上址後，綽號「
    統一」之男子即取出安非他命1小包交給坐於副駕駛座之丙○○，再由丙○○將上開禁藥安非他命1小包轉讓與站立於
    車窗外之乙○○，乙○○並當場交付新臺幣（下同）1,500
    元（起訴書誤載為2,000元，應予更正）與綽號「統一」之
    男子，旋丙○○即搭乘綽號「統一」之男子所駕車輛離去。
    嗣經內政部警政署刑事警察局研析上開行動電話之通訊監察
    譯文並至丙○○住所搜索結果，始查悉上情。並扣有丙○○
    所有，供轉讓安非他命連絡之NOKIA廠牌、號碼為000000000
    0號之行動電話1支（含SIM卡1張）。
二、案經內政部警政署刑事警察局移送及臺北市政府警察局士林
    分局報告臺灣士林地方法院檢察署檢察官偵查起訴。
    理  由
一、證據能力部分：
  (一)證人甲○○、乙○○於警詢時之陳述，屬傳聞證據，被告、
    辯護人及檢察官明知，但於準備程序及審判期日中均表示無
    意見，且迄言詞辯論終結亦未聲明異議，本院審酌上開證據
    資料製作時之情況，尚無違法不當及證明力明顯過低之瑕疵
    ，認為以之作為證據應屬適當，爰依刑事訴訟法第159條之5
    規定，認定前揭供述均有證據能力。
  (二)證人甲○○、乙○○於偵查中具結後向檢察官所為之陳述，
    雖屬傳聞證據，惟乙○○業於原審經被告行交互詰問，且均
    查無顯不可信之情況，依刑事訴訟法第159條之1第2項規定
    ，自有證據能力。
  (三)本院下列所引用卷內之文書證據及物證，並無證據證明係公
    務員違背法定程序所取得，檢察官、被告、辯護人等於本院
    亦均未主張排除下列文書證據及物證之證據能力，且迄本院
    言詞辯論終結前均未表示異議，本院審酌前揭文書證據及物
    證並非公務員違背法定程序所取得，亦無刑事訴訟法第159
    條之4顯有不可信之情況，故下列文書及物證應均有證據能
    力。
二、上開犯罪事實，業據上訴人即被告丙○○於原審及本院審理
    時坦承不諱（見原審卷第108至110頁、本院上更(一)卷第32頁
    ），核與證人乙○○於原審時證稱之情節大致相符（見原審
    卷第90頁至第91頁、第93頁至第94頁），且被告於原審審理
    時亦坦承當天伊係坐綽號「統一」之男子所駕駛之車子一同
    前往，伊坐在副駕駛座，乙○○站在副駕駛座車門外，毒品
    由綽號「統一」之男子交給伊，伊再轉交給乙○○等語（見
    原審卷第108頁），並有「丙○○毒品案」機房工作日誌94
    年12月29日13時15分許至56分許被告與證人乙○○關於轉讓
    安非他命通話內容之監聽譯文在卷可稽（見臺灣士林地方法
    院檢察署95年度偵字第2637號偵查卷卷二第67頁背面至第68
    頁背面），且有NOKIA廠牌、號碼為0000000000號之行動電
    話1隻（含SIM卡1張）扣案為證，足認被告之自白與事實相
    符，本件事證業臻明確，被告犯行洵堪認定。
三、按安非他命業經行政院衛生署於69年12月8日列入藥物藥商
    管理法第16條第1款（即現行藥事法第22條第1項第1款）之
    禁藥管理；嗣於79年10月9日雖再以衛署藥字第904142號公
    告列入麻醉藥品管理條例（現行管制藥品管理條例）第2條
    第4款所定之「化學合成類麻醉藥品」管理，並明定於管制
    藥品管理條例第3條所指「管制藥品」（即藥事法第11條之
    管制藥品）及毒品危害防制條例第2條之第二級毒品，但上
    開列入藥事法禁藥之管理迄今並未解除，是轉讓安非他命之
    行為同受毒品危害防制條例第8條第2項之轉讓第二級毒品罪
    及藥事法第83條第1項之轉讓禁藥罪之規範，而毒品危害防
    制條例第8條第6項另規定，轉讓毒品達一定數量者，加重其
    刑至2分之1，其標準由行政院定之。依上開法律明文授權之
    規定，行政院93年1月7日發布之「轉讓持有毒品加重其刑之
    數量標準」第2條規定：「轉讓、持有毒品達一定數量者，
    加重其刑至2分之1，其標準如下：……二、第二級毒品：淨
    重10公克以上。……前項所稱淨重，指除去包裝後之毒品重
    量。」經查，本件被告轉讓安非他命數量，尚無積極事證足
    認以達上開加重法定刑之標準，依「罪證有疑，利於被告」
    之法理，應認被告轉讓毒品之數量未達加重刑罰之標準。復
    以毒品危害防制條例第8條第2項係於92年7月9日總統令修正
    公布，並於93年1月9日施行，該條項之轉讓第二級毒品罪之
    法定最重本刑為有期徒刑5年，被告既無法定加重其刑之事
    由，已如上述，而藥事法第83條第1項之轉讓禁藥罪，係於
    93 年4月21日修正公布，同年月23日施行，其法定最重本刑
    為有期徒刑7年，二者相較，藥事法之處罰為後法且法定刑
    較重，依法條競合關係，應適用較重之後法論以藥事法第83
    條第1項之轉讓禁藥罪。
四、被告行為後，於94年2月2日修正公布之刑法，業於95年7 月
    1日施行。修正後刑法第2條第1項規定：「行為後法律有變
    更者，適用行為時之法律。但行為後之法律有利於行為人者
    ，適用最有利於行為人之法律。」，係規範行為後法律變更
    所生新舊法律比較適用之準據法，於新法施行後，應適用修
    正後刑法第2條第1項之規定，為「從舊從輕」之比較（此條
    項規定，僅係新、舊法之比較適用之宣示性指導原則，並非
    實體刑罰法律，自不生行為後法律變更之比較適用問題）。
    且比較時應就罪刑有關之共犯、未遂犯、想像競合犯、牽連
    犯、連續犯、結合犯，以及累犯加重、自首減輕暨其他法定
    加減原因（如身分加減）與加減例等一切情形，綜其全部罪
    刑之結果而為比較（最高法院95年第8次刑事庭會議決議參
    照）。經查：
  (一)修正後刑法第33條第5款將罰金刑之最低額由銀元1元即新臺
    幣3元，修正提高為新臺幣1,000元，比較新、舊法結果，自
    以被告行為時即修正前之刑法第33條第5款規定較有利於被
    告，故關於罰金刑部分，應依刑法第2條第1項前段，適用修
    正前刑法第33條第5款之規定。
  (二)綜合比較上開新舊法結果，應以修正前刑法規定對被告較為
    有利，依修正後刑法第2條第1項規定，應適用修正前刑法之
    規定。
五、核被告丙○○所為，係犯藥事法第83條第1項之轉讓禁藥罪
    。起訴書及檢察官當庭論告意旨認被告涉犯毒品危害條例第
    4條第2項販賣第2級毒品安非他命罪嫌，無非以被告與證人
    乙○○間之前開通訊監察譯文中就安非他命之轉讓行為已然
    涉及金錢交易，且被告與證人嗣後確實有一手交錢，一手交
    貨等情為論據。惟按「所謂販賣行為，須以營利之意思而販
    入或賣出，方足構成（本院67年臺上字第2500號及69臺上字
    第16 75號判例參照）。倘於有償讓與他人之初，係基於營
    利之意思，並已著手實施（如兜售等），而因故無法高於購
    入原價出售，最後不得不以原價或低於原價讓與他人時，仍
    屬販賣行為。苟始終無營利之意思，縱以原價或低於原價有
    償讓與他人，即難謂為販賣行為，僅得以轉讓禁藥罪論處。
    」此有最高法院84年度第3次刑事庭會議決議及91年度臺上
    字第1443號判決要旨可資參照。至行為人有無營利之意圖，
    或是否低買高賣而為圖利，自應依證據認定之，且無論為直
    接證據或間接證據，均須達於通常一般之人均不致有所懷疑
    ，而得確信其真實之程度，始得據為有罪之認定，若其關於
    被告是否犯罪之證明未能達此程度，而有合理之懷疑存在，
    致使無從形成有罪之確信，根據「罪證有疑，利於被告」之
    證據法則，即不得據為不利被告之認定（最高法院76年臺上
    字第4986 號判例意旨參照）。經查，本件被告與乙○○間
    前開94年12月29日之通訊監察譯文中，雖顯示乙○○有向被
    告索取安非他命，並論及金錢交易，且嗣後被告確實有至雙
    方約定地點，並由其輾轉交付安非他命與乙○○，乙○○亦
    有交付金錢與綽號「統一」之男子，相關情節業據被告坦承
    ，並與乙○○證述內容大致相符，已如前述。惟被告與乙○○為朋友，若被告係基於營利之意圖欲販賣安非他命與乙○○，何需由「統一」開車搭載被告至現場，並由「統一」取
    出安非他命交給乙○○，讓乙○○得以有機會直接接觸貨源
    ，而銷減被告獲取高額販賣利潤之機會？再就金錢亦由乙○○直接交付「統一」之人以觀，被告辯稱伊並無販賣安非他
    命一節，即非全然不可採信。綜上，檢察官起訴書及補充理
    由書內所載各項證據，尚無從使本院就被告係基於營利之意
    圖而販賣安非他命形成心證，本院復查無被告及「統一」者
    間有營利意圖之積極證據，均難遽認被告就本件犯行有販賣
    安非他命以營利之意圖。惟販賣行為與轉讓行為，其基本社
    會事實同一，爰依法變更檢察官起訴書所引應適用之法條，
    就被告前開犯行論以藥事法第83條第1項之轉讓禁藥罪。又
    被告持有安非他命之低度行為，為轉讓之高度行為所吸收，
    不另論罪。另公訴意旨雖以被告與甲○○係情侶，乙○○先
    後以電話聯絡被告及甲○○購買，旋由被告及甲○○交付安
    非他命予乙○○，得款均共同花用，認被告與甲○○係販賣
    安非他命之共同正犯，然本院遍查全卷，並無被告與甲○○
    共同販賣第二級毒品之罪證，此部分之事實尚難證明。另按
    98年5月20日修正公布，同年11月20日施行之毒品危害防制
    條例第17條第2項規定，犯第4條至第8條之罪於偵查及審判
    中均自白者，減輕其刑。惟對於不同刑罰法律間具有法規競
    合關係者，由法院為比較適用時，應本於法律整體適用不得
    割裂原則。查本案被告丙○○轉讓安非他命之行為，既發生
    藥事法第83條第1項與毒品危害防制條例第8條第2項規定間
    之法規競合關係，而應優先適用較重之藥事法第83條第1項
    規定論處，基於法律整體適用不得割裂原則，並無修正後毒
    品危害防制條例第17條第2項之適用問題，一併敘明。
六、原審認被告犯罪事證明確予以論科，固非無見。惟查：(一)被
    告輾轉交付第二級毒品安非他命予證人乙○○，並由乙○○
    將金錢交付與綽號「統一」之男子等情，業據被告供述甚詳
    ，並與證人證述內容相符，已如前述。復參酌證人乙○○於
    原審及本院審理時所證稱：「（反正就是你要多少毒品，你
    將錢交給被告二人，他拿毒品給你？）他們旁邊都有人，但
    是我不認識。」、「（95年12月29日跟95年1月6日是要買安
    非他命或請他代買？）請他們幫我拿毒品。」等語（參原審
    卷第96頁、本院卷第62頁背面），應認被告與綽號「統一」
    之男子間僅為毒品來源之上、下手關係，被告與綽號「統一
    」之男子間就被告所為本案犯行並無犯意聯絡、行為分擔可
    言，則被告僅為本案轉讓第二級毒品之單獨正犯，原判決竟
    認定被告與綽號「統一」之男子係屬本案轉讓第二級毒品之
    共犯，自有未洽。(二)公訴人起訴以被告與甲○○係情侶，乙○○先後以電話聯絡被告及甲○○購買，旋由被告及甲○○
    交付安非他命予乙○○，得款均共同花用，認被告與甲○○
    係販賣安非他命之共同正犯，然本院遍查全卷，並無被告與
    甲○○共同販賣第二級毒品之罪證，此部分之事實尚難證明
    ，原審漏未說明，亦有疏漏。(三)又公訴人認被告另於95年1
    月6日販賣毒品予乙○○之行為，原判決事實及理由欄均未
    說明，亦未為不另為無罪之諭知，尚有違誤。(四)被告行為後
    ，立法院於96年6月15日三讀通過中華民國九十六年罪犯減
    刑條例，同年7月4日總統公布，並於同年7月16日施行，而
    被告犯罪時間在96年4月24日以前，所犯之罪雖屬中華民國
    九十六年罪犯減刑條例第3條第1項第12款之罪，但其宣告刑
    未逾1年6月，合於上開減刑條例之減刑條件，自應依上開罪
    犯減刑條例第2條第3項之規定，減輕其刑2分之1，乃原審未
    及適用中華民國九十六年罪犯減刑條例，亦有違誤。公訴人
    上訴意旨，仍持陳詞認被告係成立毒品危害防制條例第4條
    第2項販賣第二級毒品安非他命罪，指摘原判決不當，被告
    上訴意旨，否認犯罪，雖均無理由，但原判決既有上開可議
    ，要屬無可維持，自應由本院將原判決予以撤銷改判。爰審
    酌被告之犯罪動機、目的、手段、犯後態度，以及轉讓禁藥
    之數量不多等一切情狀，量處有期徒刑6月，再依中華民國
    九十六年罪犯減刑條例減為有期徒刑3月。而扣案之NOKIA廠
    牌、號碼為0000000000號之行動電話1支（含SIM卡1張），
    為被告供犯罪所用之物，且為被告所有，業據被告供承在卷
    ，爰依刑法第38條第1項第2款宣告沒收之。至被告轉讓與證
    人乙○○之安非他命並未扣案，諒已由證人施用完畢；而扣
    案之電子磅秤1臺，亦無從證明與本件被告轉讓行為有關，
    爰均不予宣告沒收。又藥事法第83條第1項最重本刑為7年以
    下有期徒刑，無論依修正前後刑法第41條之規定，依法均不
    得易科罰金，故無中華民國九十六年罪犯減刑條例第9條之
    適用，附此敘明。
七、公訴意旨另以：被告除事實欄所載犯罪事實之犯行外，於95
    年1月6日亦基於販賣之犯意，與甲○○共同販賣第二級毒品
    安非他命予乙○○，因認被告此部分亦涉犯毒品危害防制條
    例第4條第2項之販賣第二級毒品罪乙節。惟按犯罪事實應依
    證據認定之，無證據不得認定犯罪事實；不能證明被告犯罪
    者，應諭知無罪之判決，刑事訴訟法第154條第2項、第301
    條第1項定有明文。經查：公訴人所指此部分被告販賣第二
    級毒品予乙○○之事實，為被告堅詞否認，而證人乙○○於
    原審審理時證稱：「（95年1月6日下午9點32分與甲○○電
    話聯絡之後，同日晚上10點25分你與甲○○在台北市北投區
    台北富邦銀行附近交付情形？）甲○○與其男性友人是搭乘
    何種交通工具過來，我不清楚，但是我看到他們二人走過來
    跟我會合。」（見原審卷第100頁），並於本院審理時證稱
    ：因為有時候是被告來，有時候是他男友（指甲○○）我忘
    記被告是否有來等語（見本院卷第62頁反面），則被告所辯
    並無參與此次犯行，非不可採。此外，復查無任何積極證據
    ，足認被告有於95年1月6日與甲○○共同販賣第二級毒品安
    非他命之情事，本件被告此部分犯罪自屬不能證明，惟因公
    訴人指此與前開轉讓禁藥犯行，具有連續犯之裁判上一罪關
    係，爰不另為無罪之諭知。
據上論斷，應依刑事訴訟法第369條第1項前段、第364條、第299
條第1項前段、第300條，藥事法第83條第1項，刑法第11條前段
、第38條第1項第2款，中華民國九十六年罪犯減刑條例第2條第
1項第3款、第7條判決如主文。
本案經檢察官劉靜婉到庭執行職務。
中    華    民    國    99    年    6     月    22    日
                  刑事第二十一庭審判長法  官 蔡聰明
                                      法  官 楊力進
                                      法  官 許永煌
以上正本證明與原本無異。
如不服本判決，應於收受送達後10日內向本院提出上訴書狀，其
未敘述上訴之理由者並得於提起上訴後10日內向本院補提理由書
（均須按他造當事人之人數附繕本）「切勿逕送上級法院」。
                                      書記官 江采廷
中    華    民    國    99    年    6     月    23    日
附錄：本案論罪科刑法條全文
藥事法第83條第1項
明知為偽藥或禁藥，而販賣、供應、調劑、運送、寄藏、牙保、
轉讓或意圖販賣而陳列者，處7年以下有期徒刑，得併科新臺幣5
百萬元以下罰金。

司法院資訊處製作；財團法人民間司法改革基金會備份。
